【裁判字號】    98,訴,1104
【裁判日期】    980731
【裁判案由】    侵權行為損害賠償
【裁判全文】
臺灣高雄地方法院民事判決              98年度訴字第1104號
原      告  甲○○即丙○○、.
被      告  庚○○
上列當事人間侵權行為損害賠償事件，經本院於民國98年7 月27
日言詞辯論終結，判決如下：
    主      文
被告應給付原告丙○○、李素貞、丁○○、戊○○、己○○各新
台幣參仟柒佰貳拾玖元、新台幣參仟陸佰拾玖元、新台幣參仟陸
佰拾玖元、新台幣肆仟零肆拾伍元、新台幣肆仟零肆拾伍元，及
均自民國九十六年十二月七日起至清償日止，按年息百分之五計
算之利息。
原告其餘之訴駁回。
訴訟費用由被告負擔百分之二十七，餘由原告負擔。
本判決關於原告勝訴部分得假執行。但被告如以新台幣壹萬玖仟
零伍拾柒元為原告預供擔保，得免為假執行。
原告其餘假執行之聲請駁回。
    事實及理由
一、按多數有共同利益之人，如無設代表人或管理人者，得由其
    中選定一人或數人為全體起訴或被訴，民事訴訟法第41條定
    有明文。又選定當事人之制，旨在求取共同訴訟程序之簡化
    ，苟多數當事人所主張之主要攻擊或防禦方法相同，足認有
    簡化訴訟程序之作用，而具有法律上之共同利益，即得由其
    中選定一人或數人為全體起訴或被訴。所謂有共同利益者，
    乃指於訴訟結果有影響之爭點，對於多數人均有利害關係者
    而言，最高法院76年度台再字第6 號、87年度台上字第2917
    號判決要旨可資參照。查如附表所示之人均主張與被告就坐
    落高雄市苓雅區○○○段第1247號土地（下稱系爭土地）為
    共有人，因被告未經其他共有人之同意，擅自在系爭土地上
    如附圖所示B 部分增建建物，乃依民法第179 條之規定提起
    本件訴訟，其主要攻擊方法相同，應認具有法律上之共同利
    益，因而以書面選定甲○○為被選定人，核無不合。
二、原告主張：被告於民國89年8 月10日購買系爭土地上之5772
    建號即門牌號碼高雄市○○區○○街5 號建物（下稱系爭建
    物），被告明知系爭建物後方土地屬系爭土地一部分，被告
    權利範圍僅34/1257 ，卻於92年5 月間，未經其他共有人即
    原告同意，擅自在系爭土地上如附圖所示B 部分以鋼筋、水
    泥增建建物，面積達21.33 ㎡，嗣經甲○○（業於本院96年
    度訴字第1630號中與被告成立訴訟上和解）向高雄市政府工
    務局檢舉被告違章建築，於同年6 月27日由拆除大隊全部拆
    除，惟地面上尚留有附著於地上裸露之鋼筋、水泥未予移除
    ，詎被告於拆除完畢後，復於同年8 、9 月間再度加以重建
    ，經拆除大隊於同年9 月19日第二度拆除，被告再於92年10
    月初加以重建，再經拆除大隊於同年10月8 日第三度拆除，
    然牆壁還在，牆壁四周範圍均圍起來，導致原告無法自由使
    用，被告於95年12月7日始全部清理完畢，則自92年6 月1日
    起至95年12月7 日，被告無權占用系爭土地共計3 年7 個月
    ，被告受有利益，並致原告受有損害，爰依不當得利之法律
    關係，請求被告返還按原告權利範圍、被告占用面積及系爭
    土地公告現值10% 計算之不當得利。並聲明求為判決：被告
    應給付原告丙○○、戊○○、己○○、乙○○、丁○○各14
    ,000 元 、15,200元、15,200元、13,600元、13,600元（本
    院卷第54頁），及自96年12月7 日（本院96年度訴字第1630
    號卷第80頁）起至清償日止，按年息5%計算之利息。
三、被告則以：伊雖有占用系爭土地，然占用期間係自92年5 月
    起至同年10月8 日止，刑事判決已有明確記載，拆除大隊於
    92年10月8 日將增建部分拆除後，已無樓板亦無屋頂，雖餘
    有增建之四面牆壁，但無使用價值，伊無不當得利可言等語
    ，資為抗辯，並聲明求為判決：（一）原告之訴駁回。（二
    ）如受不利之判決，願供擔保請准宣告免為假執行。
四、兩造不爭執之事項：
（一）系爭土地為兩造等人共有，原告丙○○、乙○○、丁○○
      戊○○、己○○之權利範圍分別為70/2514 、34/1257 、
      34/1257 、38/1257 、38/1257 ，並有土地所有權狀、土
      地登記謄本為證（本院96年度訴字第1630號第48、91、99
      頁；本院卷第83頁）。
（二）被告於92年5 月間，未經原告同意，在系爭土地上如附圖
      所示B 部分增建建物，面積21.33 ㎡，並有高雄市政府地
      政處新興地政事務所土地複丈成果圖為證（本院96年度訴
      字第1630號卷第6 頁）。
（三）甲○○於97年3 月13日，在本院96年度訴字第1630號審理
      中，與被告成立訴訟上和解，並有和解筆錄為證（本院96
      年度訴字第1630號卷第174 頁）。
（四）被告在系爭土地上之違章建築，經拆除大隊於92年10月8
      日第三度拆除後，尚餘該違章建築所砌之四面牆壁未拆除
      ，被告於95年12月7 日始將該四面牆壁全部拆除，該四面
      牆壁原所圍之面積同為21.33平方公尺。
（五）被告之刑事責任，經本院刑事庭審理後，依竊佔罪，以94
      年度簡上字第880 號判處有期徒刑3 月，得易科罰金確定
      ，並有上開判決書為證（見本院96年度訴字第1630號卷第
      2-6 頁）。
五、本件兩造爭點：原告請求依系爭土地公告現值10% 計算不當
    得利，是否適當？
    按無法律上原因而受利益，致他人受損害，應返還其利益。
    雖有法律上原因，而其後已不存在者，亦同。民法第179 條
    定有明文。故其得請求之範圍，應以對方所受之利益為度。
    而無權占用他人得使用收益之土地，可能獲得相當於租金之
    利益，為社會通常觀念。次按城市地方房屋之租金，以不超
    過土地及其建築物申報總價額年息10％為限，並為租用基地
    建築房屋所準用，土地法第97條第1 項、第105 條分別定有
    明文。所謂土地總價額，係以法定地價為準，土地法施行法
    第25條定有明文。而法定地價，依土地法第148 條規定，係
    土地所有人依該法規定所申報之地價。又按土地法第97條第
    1 項之所謂年息10％為限，乃指租金之最高限額而言，並非
    必須照申報價額年息10％計算之，且尚須斟酌基地之位置、
    工商繁榮程度、使用人利用基地之經濟價值、所受利益、彼
    等關係及社會感情等情事，以為決定，最高法院亦著有68年
    台上字第371 號判例可資參照。查系爭土地為兩造共有之土
    地，被告就系爭土地之權利範圍僅34/1257 ，其未經其他共
    有人即原告同意，擅自在系爭土地上如附圖所示B 部分（21
    .33 平方公尺）增建建物，嗣經拆除大隊3 次拆除後，尚餘
    該違章建築所砌之四面牆壁未拆除，被告於95年12月7 日始
    將該四面牆壁全部拆除，該四面牆壁原所圍之面積同為21.3
    3 平方公尺，業如前述，是該四面牆壁既於95年12月7 日始
    由被告拆除，則拆除前該四面牆壁所圍之面積21.33 平方公
    尺，既仍在被告占有使用之範圍，被告自不得以該範圍無使
    用上之經濟價值而辯稱其並無無權占用之事實。今系爭土地
    既為所有共有人得使用收益之，被告未經原告同意而無正當
    權源占有系爭土地，自屬無權占有，是被告就此依社會通念
    自受有相當於租金之利益，而原告亦因此未能利用系爭土地
    ，當亦受有損害，則揆諸前開說明，原告自得依法請求被告
    給付相當於租金之不當利益。又系爭土地於89年7 月間、93
    年1 月間、96年1 月間之申報地價均為每平方公尺22,274元
    ，此有地價謄本附卷可參（本院卷第84頁），另系爭土地鄰
    近高雄市○○○ 路與尚文街口，交通便利，市況繁榮，亦經
    本院勘驗現場屬實，並有上開勘驗筆錄足參，本院審酌系爭
    土地附近繁榮程度，使用狀況，並考量目前社會經濟情況等
    情，認為原告請求以按申報地價年息10％計算被告占用系爭
    土地所受相當於租金之利益尚屬過高，而應以申報地價年息
    8 ％計算始為相當，故依被告所占用之土地面積、申報地價
    及年租率計算結果，其自92年6 月1 日起至95年12月7 日止
    占用系爭土地所應給付相當於租金之利益即為133,810 元【
    計算式：92年6 月1 日～95年5 月31日：｛22274 （元/ 平
    方公尺）×21.33 （平方公尺）×8/100 ｝×3 （年）＝11
    4025）；95年6 月1 日～95年12月7 日：｛22274 （元/ 平
    方公尺）×21.33 （平方公尺）×8/100 ｝÷365 ×190 （
    日）＝19785 ；114025+19785＝133810】，並依原告就系爭
    土地之應有部分計算，原告丙○○、李素貞、丁○○、戊○○、己○○得請求被告給付相當於租金之不當利得各為3,72
    9 元、3,619 元、3,619 元、4,045 元、4,045 元。從而，
    原告丙○○、李素貞、丁○○、戊○○、己○○請求被告應
    各給付3,729 元、3,619 元、3,619 元、4,045 元、4,045
    元，及自96年12月7 日起至清償日止按年息5 ％計算之利息
    ，洵屬有據，應予准許，其逾此範圍外之請求，於法無據，
    應予駁回。
六、本件主文第1 項係所命給付之金額未逾50萬元之判決，依民
    事訴訟法第389 條第1 項第5 款之規定，自應依職權宣告假
    執行，而被告亦陳明願供擔保請准免為假執行之宣告，經核
    並無不合，爰酌定相當之擔保金額准許之。
七、結論：本件原告之訴為一部有理由，一無理由，爰依民事訴
    訟法第79條、第389 條第1 項第5 款，判決如主文。
中    華    民    國    98    年    7     月    31    日
                    民事鳳山分庭法  官  何悅芳
以上正本係照原本作成。
如不服本判決，應於送達後20日內，向本院提出上訴狀並表明上
訴理由，如於本判決宣示後送達前提起上訴者，應於判決送達後
10日內補提上訴理由書（須附繕本）。
中    華    民    國    98    年    7     月    31    日
                                書記官  陳俐嫺
附表：（原告選定當事人明細）
┌──┬──┬────┬───────────────┬──┐
│編號│名稱│姓名    │ 住居所                       │備註│
├──┼──┼────┼───────────────┼──┤
│ 1  │被選│甲○○  │ 住高雄市○○區○○街5號之3   │    │
│    │定人│        │                              │    │
├──┼──┼────┼───────────────┼──┤
│ 2  │選定│丁○○  │ 住高雄市○○區○○街3號之3   │    │
│    │人  │        │                              │    │
├──┼──┼────┼───────────────┼──┤
│ 3  │同上│乙○○  │ 住高雄市○○區○○街3號之2   │    │
├──┼──┼────┼───────────────┼──┤
│ 4  │同上│戊○○  │ 住澎湖縣白沙鄉大赤崁村140號  │    │
│    │    │        │ 之3                          │    │
│    │    │        │ 居高雄市○○區○○街9號之2   │    │
├──┼──┼────┼───────────────┼──┤
│ 5  │同上│丙○○  │ 住高雄市○○區○○街11巷1號  │    │
│    │    │        │ 之1                          │    │
├──┼──┼────┼───────────────┼──┤
│ 6  │同上│己○○  │ 住高雄市○○區○○街1號之3   │    │
└──┴──┴────┴───────────────┴──┘


司法院資訊處製作；財團法人民間司法改革基金會備份。
